臺灣高等法院臺中分院民事判決
110年度上易字第306號
上  訴  人  唐世金  
                      送達代收人  林郁茹  
訴訟代理人  邱奕賢律師
被 上訴 人  哖辛助  
                      送達代收人  紀雅茹  
訴訟代理人  羅閎逸律師
複 代理 人  魏宏哲律師
訴訟代理人  田永彬律師

上列當事人間請求返還借款事件，上訴人對於中華民國110年3月
25日臺灣南投地方法院109年度訴字第310號第一審判決提起上訴
，本院於111年2月23日言詞辯論終結，判決如下：
    主      文
上訴駁回。
第二審訴訟費用由上訴人負擔。
    事實及理由
壹、程序方面：
一、按不變更訴訟標的，而補充或更正事實上或法律上之陳述者
    ，非為訴之變更或追加，民事訴訟法第256條定有明文。
二、查被上訴人於原審援引如附表欄編號2所示請求權基礎，擇
    一請求上訴人給付新臺幣(下同)17萬2,000元本息(見原審卷
    第123頁)。被上訴人於上訴人上訴後，亦援引相同請求權基
    礎，請求相同給付，僅將原請求合併型態，由選擇合併變更
    為預備合併(如附表欄編號2所示；見本院卷二第79頁)，核
    屬不變更訴訟標的而補充法律上之陳述，揆諸前揭規定，非
    為訴之變更或追加，無須得上訴人之同意，即可任意為之，
    合先敘明。　　
貳、實體方面：
一、被上訴人主張：
　　上訴人自民國100年12月20日起至106年4月10日止，任職於
　　訴外人御○○有限公司(下稱御○○公司)，並於任職期間多
　　次向御○○公司借款，供其在臺灣或資助大陸老家使用，其
　　後乃於104年8月20日結算累欠借款總額為70萬元，此有當日
　　上訴人本人簽署之借款單(下稱甲借據)為憑。上訴人另於10
　　4年9月9日向御○○公司購買價值26萬元之牛樟芝產品(即金
　　冠牌1,300片樟丸，下稱系爭樟丸)，供其配偶蕭○○在大陸
　　廈門銷售，惟迄未曾給付價金，此亦有其於104年9月9日簽
　　署借款單(下稱乙借據，與甲借據合稱系爭借據；系爭借據
　　上「唐世金」之簽名式樣則稱系爭筆跡)為據；經扣除上訴
　　人退還價值8萬4,000元之樟丸，與兌換人民幣差額4,000元
　　後，仍欠17萬2,000元(計算式：260,000－84,000－4,000＝
　　172,000)未清償。嗣經御○○公司與被上訴人於109年7月23
    日簽定債權讓與契約，約定御○○公司將系爭借據所載債權
　　全部讓與被上訴人，上訴人已於翌日收受債權讓與通知。爰
　　依如附表欄所示請求權基礎及合併型態，請求上訴人應
　　給付被上訴人87萬2,000元，及自上訴人收受債權讓與通知
　　之次月翌日即109年8月25日起至清償日止，按年息5%計算之
　　利息(下稱87萬2,000元本息)【被上訴人於原審請求87萬2,0
　　00元自109年7月6日起至同年8月24日止之法定遲延利息部分
　　，業經原審判決駁回，未據被上訴人聲明不服，已經確定，
　　下不贅敘】。
二、上訴人則以：
　　上訴人未曾簽署系爭借據，且未積欠御○○公司任何借款。況
    依系爭借據內容，無從推知御○○公司曾交付借款予上訴人。
    又蕭○○曾與被上訴人共同合作在大陸銷售系爭樟丸，否認曾
    購買系爭樟丸，自無負欠價金未清償之情事。是被上訴人本
    於前述法律關係，請求上訴人給付87萬2,000元本息，均無
    依據等語，資為抗辯。
三、原審為兩造一部勝訴、一部敗訴之判決，上訴人就其敗訴部
　　分，全部提起上訴；兩造之聲明為：
  ㈠上訴人之上訴聲明：
  ⒈原判決不利於上訴人部分廢棄。
  ⒉上開廢棄部分，被上訴人在第一審之訴駁回。
  ㈡被上訴人之答辯聲明：
    上訴駁回。
四、兩造不爭執事項(部分用語及編排順序依卷證文義略作調整)
    ：
  ㈠御○○公司之登記負責人係訴外人哖○○(即被上訴人之女
    )，實際負責人為被上訴人。
  ㈡上訴人自100年12月20日起至106年4月10日止，在御○○公
    司任職(見原審卷第77、483頁) 。
  ㈢原證9為兩造之對話紀錄(見原審卷第177-198頁) 。
五、兩造爭執事項(部分用語及編排順序依卷證文義略作調整)：
  ㈠上訴人任職御○○公司期間(算至104年8月20日止)，曾否向
    御○○公司借款70萬元？
  ㈡上訴人曾否於104年9月9日以26萬元向御○○公司購買系爭樟丸
    ？
　㈢被上訴人本於如附表欄所示請求權基礎與合併型態，請求
    上訴人應給付被上訴人87萬2,000元本息，有無依據？
六、本院之判斷： 
  ㈠有無借款70萬元部分：
  ⒈按文書之真偽，得依核對筆跡或印跡證之。而筆跡或印跡是
　　否相符，法院本得依其自由心證判斷之(最高法院75年度台
　　上字第422號判決要旨參照)。經查：
  ⑴細察系爭筆跡(見原審卷第19頁)，其形態正常，運筆自然，
    筆畫連貫流利，轉折筆畫、起收筆動作運行自如，墨跡亦協
    調一致；復經被上訴人於本院110年11月9日準備程序當庭提
    出相符之系爭借據原本，以供核對(核對後當庭發還，見本
    院卷一第208頁)，可見系爭筆跡具備簽名人平時書寫特徵。
    又系爭筆跡，未若摹仿筆跡具有連筆特徵異常，形快實慢，
    運筆呆滯，筆力平緩，中途停頓，修飾重整，筆畫抖動，彎
    曲等特點。準此各情，堪認系爭筆跡應非臨摹筆跡，而係出
    於簽名人本人所為。上訴人僅以其筆畫簡單，辯稱臨摹並非
    難事云云，尚難遽採。
  ⑵經比對系爭筆跡，核與①上訴人於中國商工銀行(下稱中國工
    銀)開戶資料與匯款憑證之簽名式樣、②上訴人於初設戶籍登
    記申請書之簽名式樣、③上訴人於本院當庭書寫直式與橫式1
    0次簽名式樣(見原審卷第111-115、146頁，及本院卷一第27
    7頁)，其字跡佈局、字體結構、運筆方法，均頗為相像。再
    參以證人吳○○(即御○○公司之會計人員)於原審到庭證實系爭
    筆跡確係上訴人本人於其面前所親簽(見原審卷第370頁)，
    稽此證言乃吳○○親自觀察所得，且未據上訴人舉證證明吳○○
    與其有何嫌隙糾葛存在，應可擔保其證言之真實性。是以，
    被上訴人主張系爭筆跡係上訴人所親簽，尚非全然無據，應
    可採信。
　⑶至系爭筆跡與其他供比對之筆跡式樣，容有些許差異。惟書
    寫人常因年齡增長，或書寫工具之差異，或書寫人當時之身
    心狀態，或書寫姿勢，或書寫場合不同...等各種情形，致
    運筆形勢些許變化，惟尚難憑此推翻前述筆跡特性與慣性相
    同之認定。
　⑷上訴人所提全球鑑定顧問股份有限公司110年9月23日出具檔
    案編號000000之筆跡鑑定報告書(下稱系爭報告，見本院卷
    一第215-239頁)，乃上訴人於訴訟外自行委託鑑定，被上訴
    人否認其真正，且依系爭報告「陸、送鑑資料」記載，待鑑
    定及供比對之鑑定資料均為「影印本」，其附註事項亦載明
    ：本案送鑑資料係以影印本送鑑，於鑑定過程中僅就影印本
    所呈之貌為參考依據，並未考慮影印失真、透寫、複寫、剪
    接等問題，鑑定結果如有失真，仍應以送鑑原件為準等語，
    並附帶保留意見，自難單憑系爭報告，資為上訴人有利認定
    之憑據(最高法院108年度台上字第1151號裁判意旨參照)。
    況且，系爭報告全未斟酌系爭筆跡(104年所為)與供比對之
    簽名樣式，分屬不同時間(103、105、110年)，不同場合(銀
    行、戶政機關、法院)，不同年齡為之，亦未考量書寫人之
    書寫工具、姿勢、動機與當時身心狀況，未必全然相同，更
    未參酌目擊證人吳○○所為可信之證言，則系爭報告所為不同
    筆跡之鑑定結論，自難憑採。
  ⑸從而，上訴人猶否認簽署系爭借據，核與前開事證均有未合
    ，應屬事後卸責之詞，不足採信。
　⒉茲依證人詹○○(即御○○公司之前會計人員)於原審證述其公司
    員工借款模式(見原審卷第374-375頁)，可知上訴人與其餘
    員工均常向公司借款，即由借款人先徵得被上訴人或吳○○之
    同意，再前往公司櫃檯簽署與系爭借據同式之借款單後，由
    會計人員將所借現金交予借款人(含上訴人)，其中交付上訴
    人借款之方式，亦曾以吳○○之中國工銀帳戶匯至上訴人之同
    家銀行之帳戶，且於借款人還款時返還借款單(見原審卷第3
    74-375頁)；核與吳○○於原審證述員工借款模式(見原審卷第
    368-371頁)，洵無不合。再參以上訴人於原審自承多次向公
    司臨櫃借款，再從薪資扣款或交付現金，以為清償(見原審
    卷第491-492、495頁)。準此各情，被上訴人既仍持有上訴
    人親簽之甲借據原本，當可推認上訴人確有取得70萬元借款
    ，且全數未清償。
　⒊參酌被上訴人主張上訴人簽署甲借據始末(見本院卷一第207-
    208頁)，核與吳○○於原審證稱上訴人常因臺灣或大陸老家家
    用，或購買福斯中古車等需求，先後迭向御○○公司小額借款
    ，迨至104年8月20日經結算歷年累欠金額共70萬元，始由上
    訴人簽署甲借據為憑(見原審卷第367-372頁)，洵無不符。
    再參以吳○○此證言，亦屬其本人親自見聞所得，核與一般借
    貸簽發新據換回舊據之結算慣例，尚無不合，應可擔保其證
    言之憑信性；又觀諸兩造間所為原證9對話之紀錄，可見上
    訴人於109年4月16日不否認對被上訴人感到愧疚，上訴人並
    於109年4月20日表示想想有無具體可行方案，被上訴人嗣於
    109年5月5日提供銀行簡易貸款方案予上訴人，被上訴人復
    於109年5月14日提及先前顧及情誼，並要求上訴人面對且要
    有心理準備，最後被上訴人乃於109年5月25日表明情非得已
    將辦理債權讓與(見原審卷第177-198頁)；再佐以被上訴人
    隨即於109年6月1日對上訴人聲請發支付命令(見原審卷第15
    頁)，再於109年7月23日與御○○公司簽訂債權讓與契約。茲
    依其等對話時序、全部對話內容及事後被上訴人所為保全債
    權之舉，整體觀察之，環環相扣，合乎催債對話邏輯，足見
    原證9確係兩造討論上訴人欠款與還款之對話紀錄，應可作
    為上訴人向御○○公司借款之佐證。此外，復有上訴人之中國
    工銀開戶資料與匯款憑證、吳○○之中國工銀個人客戶業務申
    請書、金融卡影本附卷可佐(見原審卷第111-115、463-467
    頁)。凡此，益徵上訴人曾向御○○公司借款70萬元，應無疑
    義。
　⒋從而，被上訴人主張上訴人曾向御○○公司借款70萬元，應可
    採信。上訴人猶憑被上訴人於原審依法所為訴之減縮，或援
    引不同請求權基礎，將之曲解為前後矛盾，或以吳○○為被上
    訴人之事實上配偶關係各情，而據以否認借款，應屬事後卸
    責之詞，要難憑採。 
  ㈡系爭樟丸買賣部分：
  ⒈被上訴人主張上訴人曾向御○○公司以26萬元購買系爭樟丸乙
    節，核與吳○○於原審證述情節相符(見原審卷第370頁)，且
    有上訴人所親簽乙借據，其上記載「樟丸1,300片」、「貳
    拾陸萬元」可佐，再加以上訴人未曾爭執已取得系爭樟丸，
    則被上訴人主張有此買賣，應非全然無據。
  ⒉上訴人雖辯稱系爭樟丸以「金冠」品牌，供蕭○○在大陸販賣
    ，乃蕭○○與被上訴人共同合作推展大陸市場，而否認買賣情
    事，惟未據上訴人提出所謂共同合作之具體事證以實其說，
    尚難遽信。
　⒊況蕭○○於原審證稱伊非御○○公司員工，且在大陸以「金冠」
    品牌販售，以與御○○公司產品作區隔，未曾向御○○公司領取
    任何報酬，亦未將販售所得交付御○○公司(見原審卷第496-4
    99頁)；又系爭樟丸「金冠」牌包裝列印服務專線「000-00-
    0000000」，依一般交易慣例，無非提供產品售後服務之聯
    絡使用，且此門號自104年8月8日起至107年1月3日止之用戶
    為蕭○○，裝機與電話帳單郵寄地址為上訴人與蕭○○位於埔里
    中心路住處，此有系爭樟丸包裝外觀照片、中華電信通聯記
    錄查詢資料附卷可佐(見原審卷第165-171、253頁)，亦有御
    ○○公司樟丸包裝外觀設計稿附卷可資對照(見原審卷第357頁
    )。倘被上訴人或御○○公司僅將系爭樟丸交付蕭○○，使其拓
    展大陸市場，則蕭○○耗費時間心力推銷，豈有不受領報酬之
    理？甚至自行負擔系爭樟丸服務專線帳單費用？再者，債權
    人提供書面供債務人確認債務數額並簽名，使債權人得取得
    債權憑證，以確保債權實現，符合交易常情，則御○○公司提
    出載有買賣系爭樟丸之數量及總金額，供上訴人確認，倘上
    訴人未購買者，應無於乙借據上簽名之理。是以，上訴人抗
    辯共同合作而非買賣之說，核與常情有違，應難採信。至金
    冠牌包裝固列印被上訴人埔里中正路住址，惟其原因容有多
    端，尚難依此遽認上訴人未有買受系爭樟丸之情。
　⒋至詹○○於原審證稱僅任職至104年間，惟何時離職則無法確定
    (見原審卷第374頁)。準此證言，詹○○如於104年9月9日前離
    職，當不可能知悉系爭樟丸買賣情事。縱詹○○於104年9月9
    日以後離職，距其於109年11月間前往原法院作證，前後相
    隔5年之久，難免因時間流逝、記憶能力或其他情事，致記
    憶淡忘或所述情節與實際情形稍有出入。是以，上訴人僅憑
    詹○○證述不知系爭樟丸買賣乙情，據以否認吳○○所為系爭樟
    丸買賣證言之真實性，應難採認。　　
　⒌從而，被上訴人主張上訴人於104年9月9日以26萬元向御○○公
    司購買系爭樟丸，應可採信。上訴人猶否認買賣存在，顯與
    前事證不符，應屬事後卸責之詞，不足採信。    　　
  ㈢87萬2,000元本息請求部分：
  ⒈按「稱消費借貸者，謂當事人一方移轉金錢或其他代替物之
    所有權於他方，而約定他方以種類、品質、數量相同之物返
    還之契約」，民法第474條第1項定有明文。查上訴人既曾向
    御○○公司借用甲借據所載70萬元，則被上訴人主張上訴人應
    如數返還，自無不合。
　⒉又按88年4月21日新增訂第474條第2項之立法理由：消費借貸
    契約，固以當事人約定，一方移轉金錢或其他代替物之所有
    權於他方，他方以種類、品質、數量相同之物返還，並因物
    之交付而成立為典型；惟當事人之一方對他方負金錢或其他
    代替物之給付義務而約定以之作為消費借貸之標的者，例如
    ：積欠工資、價金、工程款等而以之作為消費借貸時，亦應
    成立消費借貸契約，否則，必令當事人反覆交付而後始能成
    立消費借貸，非僅不便，且與社會生活之實情不符。爰參考
    德國民法第607條第2項、日本民法第588條規定，增訂第2項
    。惟其標的，仍以金錢或其他代替物為限，俾與消費借貸之
    係以種類、品質、數量相同之物返還之性質相等。經查：
　⑴上訴人曾以26萬元向御○○公司購買系爭樟丸，迄未給付買賣
    價金，遂於104年9月9日簽署乙借據，核屬以積欠價金作為
    消費借貸，依民法第474條第2項亦應成立消費借貸，自無疑
    義。
　⑵被上訴人主張26萬元經扣除退還價值8萬4,000元之樟丸，與
    兌換人民幣差額4,000元，仍欠17萬2,000元，且經吳○○於乙
    借據上註記「5/5-4,000」，亦據吳○○於原審證述明確(見原
    審卷第372-373頁)。是被上訴人主張上訴人應如數返還此餘
    額，亦無不合。
　⒊復按債權讓與契約，在讓與人與受讓人，一經合意，即生效
    力。債權之讓與，依民法第297條第1項之規定，非經讓與人
    或受讓人通知債務人，對於債務人固不生效力，惟法律設此
    規定之本旨，無非使債務人知有債權讓與之事實，受讓人對
    於債務人主張受讓事實行使債權時，既足使債務人知有債權
    讓與之事實，即應認為兼有通知之效力。且不以債務人另立
    書據承認為其要件(最高法院42年台上字第248號判決先例參
    照)。另按借用人應於約定期限內，返還與借用物種類、品
    質、數量相同之物，未定返還期限者，借用人得隨時返還，
    貸與人亦得定1個月以上之相當期限，催告返還，民法第478
    條定有明文。又民法第478條規定所謂貸與人得定1個月以上
    之相當期限催告返還，非謂貸與人之催告必須定有期限，祇
    須貸與人有催告之事實，而催告後已逾1個月以上相當期限
    者，即認借用人有返還借用物之義務(最高法院73年台抗字
    第413號裁判先例參照)。經查：
　⑴被上訴人主張伊與御○○公司於109年7月23日簽訂債權讓與契
    約，由御○○公司將系爭借據所載全部債權讓與被上訴人，並
    於翌日將債權讓與意旨合法通知上訴人，業據被上訴人提出
    相符之債權讓與契約影本為證(見原審卷第91頁)，且為上訴
    人所不爭執(見原審卷第366頁)，自堪信被上訴人此部分之
    主張為真實。
　⑵系爭借據所載借款債務未記載清償期，且未據被上訴人證實
    曾約定清償期，則被上訴人主張上訴人收受讓與通知時起屆
    滿1個月之末日仍未清償，應自翌日起負給付遲延責任，即
    無不合。
　⒋承上，系爭借據所載債權87萬2,000元既合法讓與被上訴人，
    且上訴人於催告期限屆滿1個月之末日即109年8月24日仍未
    清償，則被上訴人本於債權讓與、消費借貸之法律關係，請
    求上訴人如數給付87萬2,000元本息，即有憑據。至被上訴
    人復依債權讓與、買賣之法律關係，備位請求給付其中17萬
    2,000元，即無須審酌，併予敘明。
七、綜上所述，被上訴人依債權讓與、消費借貸之法律關係，請
    求上訴人給付87萬2,000元本息，自屬正當，應予准許。從
    而原審為上訴人敗訴之判決，並無不合。上訴論旨指摘原判
    決不當，求予廢棄改判，為無理由，應駁回其上訴。
八、本件事證已臻明確，兩造其餘之攻擊或防禦方法及所用之證
    據，經本院斟酌後，認為均不足以影響本判決之結果，爰不
    逐一論列，附此敘明。
九、據上論結，本件上訴為無理由，依民事訴訟法第449條第1項
    、第78條，判決如主文。
中　　華　　民　　國　　111 　年　　3 　　月　　16　　日
            民事第二庭  審判長 法  官  楊 國 精
                               法  官  陳 得 利
                               法  官  陳 正 禧
正本係照原本作成。            
不得上訴。
                               書記官  陳 三 軫
　　　　　　　　　　　　　　　　　
中　　華　　民　　國　　111 　年　　3 　　月　　16　　日

附表(貨幣單位：新臺幣元)      編號  請求順位 請求權基礎 訴之聲明 ⑴第一審 ⑵第二審 借款憑據 合併型態  １ 債權讓與 消費借貸 ------ ⑴上訴人應給付被上訴人70萬元，及自109年7月6日起至清償日止，按年息5%計算之利息 ⑵上訴人應給付被上訴人70   萬元，及自109年8月25日   起至清償日止，按年息5%   計算之利息 甲借據   ２  債權讓與 消費借貸  先位  ⑴上訴人應給付被上訴人17   萬2,000元，及自109年7   月6日起至清償日止，按   年息5%計算之利息 ⑵上訴人應給付被上訴人17   萬2,000元，及自109年8   月25日起至清償日止，按   年息5%計算之利息 乙借據 ⑴第一審：   選擇合併 ⑵第二審：   預備合併  債權讓與 買賣  備位